【裁判字號】    90,交上訴,941
【裁判日期】    901018
【裁判案由】    業務過失致死
【裁判全文】
臺灣高等法院臺中分院刑事判決                    九十年度交上訴字第九四一號
    上  訴  人
    即  被  告  庚○○
    選任辯護人  顏福楨
右上訴人因業務過失致死案件，不服臺灣南投地方法院九十年度交訴字第二號中華民
國九十年四月二十七日第一審判決（起訴案號：臺灣南投地方法院檢察署八十九年度
偵字第一四五五號），提起上訴，本院判決如左：
    主    文
上訴駁回。
    事    實
一、庚○○係以駕駛拼裝車載運砂石等貨物為業，為從事駕駛業務之人，其於民國（
    下同）八十九年二月三日上午八時許，駕駛所有之無牌藍色拼裝車，沿南投縣名
    間鄉○○路自南投市往名間鄉方向行駛，於同日上午九時八分許，行經南投縣名
    間鄉○○路二二０號名間國小前，原應注意汽車行駛時，駕駛人應注意車前狀況
    及兩車併行之間隔，並隨時採取必要安全措施，而依當時天候為晴天、日間自然
    光線、視距良好、道路無障礙物之路況，應無不能注意之情事，竟疏於注意，冒
    然駕車行駛於上開路段之外側車道上，適有駕駛人陳秀桃騎乘車牌號碼ＵＢＫ─
    四五九號輕型機車，亦沿彰南路由北往南往名間鄉方向與庚○○同向行駛，而行
    經上開路段，庚○○因疏未注意兩旁騎乘之機車並保持兩車併行之安全距離，且
    所駕駛之車輛過度偏右（即靠路邊）行駛，致擦撞當時在其右側由陳秀桃所騎乘
    之車牌號碼ＵＢＫ─四五九號輕型機車，陳秀桃因無處閃避，一時煞車不及，致
    所騎乘之前開機車往前滑行，撞擊前方路邊之電線桿，並於其機車擦撞電線桿失
    去平衡向左偏移倒地後，因行進之速度衝力，與上開機車人車分離，向前飛出倒
    臥於外側車道上，其頭部亦遭庚○○所駕駛之拼裝車所撞擊、擠壓，上開機車則
    於向左傾斜倒地後，經上開拼裝車擦撞前輪輪胎底部及鋼圈，陳秀桃因而受有顏
    面廣泛為安全帽擋風玻璃碎片割裂傷、左額部挫裂傷、頭顱骨骨折、及頭蓋骨破
    裂等傷害，當場傷重不治死亡；詎庚○○於駕駛前開動力交通工具肇事後，非但
    未採取救護之必要措施，竟另行起意，逕自駕車逃逸，嗣為途經上開路段之民眾
    乙○○發現報警後，經警循線查知上情。
二、案經陳秀桃之女甲○○告訴及南投縣警察局南投分局報告臺灣南投地方法院檢察
    署檢察官偵查起訴。
    理    由
一、訊據被告庚○○固對其曾於右揭時間駕駛無牌拼裝車行經上開肇事地點之事實坦
    承不諱，惟矢口否認有何業務過失致人於死及肇事後駕車逃逸之犯行，辯稱：伊
    當日確有駕車行經肇事地點，然其係先至名間之加油站加油洗車，再沿彰南路行
    駛經過名間國小事故地點後，前往距事故地點不遠處之坤泰建材行購買二包水泥
    ，途中並未與被害人發生擦撞，亦無發現任何異狀，伊車子有送去鑑定，沒有撞
    擊痕跡，另肇事地點有一人孔蓋，陳秀桃可能自己撞到人孔蓋等語。惟查：
１、被害人陳秀桃確有於八十九年二月三日上午九時八分許，在南投縣名間鄉名間國
    小前，遭一台藍色拼裝車擦撞後，往前滑行撞擊電線桿，導致人車倒地，因而受
    有顏面廣泛為安全帽擋風玻璃碎片割裂傷、左額部挫裂傷、頭顱骨骨折、及頭蓋
    骨破裂等傷害，當場傷重不治死亡等情，業經現場目擊證人乙○○於警訊中證稱
    ：「於八十九年二月三日九時八分許，我開車行經名間鄉國小前，當時在我前方
    約二十公尺一部藍色四輪拼裝車擦撞到一部車後倒地，我便停車打一一九報警，
    打完電話後發現肇事的四輪車要逃逸，我便從後面追趕‧‧‧」（詳見臺灣南投
    地方法院檢察署八十九年度相字第九十一號卷第十四頁背面），於偵查中並到庭
    結證陳稱：發生車禍前，伊在彰南路上之加油站加油，前面有一台拼裝車，加完
    油回到馬路後，前方同一車道之拼裝車約距離其十五至二十公尺，伊看見拼裝車
    之右側撞到機車，並聽見撲一聲，機車飛起來，後來才看到一婦女倒在地上，發
    生碰撞後，拼裝車有停頓，但隨即開走，人並未下車等語（詳見臺灣南投地方法
    院檢察署八十九年度偵字第一四五五號卷第十二頁至第十四頁），嗣於原審調查
    時到庭證稱：伊前方行駛一台藍色拼裝車，肇事時，係先聽見車子與車子發生撞
    擊之聲音，然後就看見一台機車被撞擊彈起，當時四周並無其他車輛行經，碰撞
    後，該拼裝車之駕駛有先靠邊停車，但人並未下車，旋又開走等語（詳見原審審
    理卷第三十九頁）；而證人己○○亦於警訊、偵查中證稱：伊當時在名間國小對
    面看顧檳榔攤，當時有聽見撞擊聲碰、碰二聲，乃開門看見一台藍色拼裝車形跡
    可疑，並慢慢駛進坤泰建材行，伊聽見碰擊聲時，只看見一部拼裝車在前而已，
    當時車流量很少，該拼裝車前方同時並無其他車輛經過，而後方則僅有乙○○所
    駕駛之車輛，伊聽見碰撞聲，頭轉向肇事現場時，該拼裝車約距離死者之位置十
    公尺，死者已倒臥在地等語（詳見臺灣南投地方法院檢察署八十九年度偵字第一
    四五五號卷第二十頁、第二十一頁），並於原審法院調查時到庭證稱：伊聽見車
    輪壓到東西之聲音才開窗戶看，當時有一台拼裝車距離死者約十公尺處等語（詳
    見原審審理卷第四十三頁），證人戊○○於警訊時亦證稱：肇事當時，伊在名間
    國小旁巷子，正欲駛出彰南路口，聽見有車輛撞擊聲後，立即往左看，發現被害
    人陳秀桃臉部朝下、趴在地上，有輛拼裝車行駛於外側車道，從伊面前經過，伊
    立即打電話報警等語（詳見臺灣南投地方法院檢察署八十九年度相字第九十一號
    卷第十七頁背面），互核上開證人乙○○、己○○、陳奇欣之前後證述，均大致
    相符，並無違誤，應堪信為真實，雖證人己○○、戊○○均未親眼目擊被害人遭
    車輛撞擊倒地之經過，而僅見該台藍色拼裝車於發生撞擊時，行經被害人陳秀桃
    所倒臥之地點，惟參諸己○○、戊○○二人一致證稱：當時並無其他車輛經過等
    語，及證人乙○○於警訊、偵查中所證稱：該拼裝車擦撞到機車後，有先停下來
    ，但人未下車又繼續開等語，均足見該台藍色拼裝車之駕駛人，應確實有與被害
    人之機車發生擦撞，且肇事者當時亦知悉自己有肇事之行為，惟於停車察看後，
    因覺事態嚴重，恐遭人發現，方又駕車逃逸甚明。又本件車禍經送臺灣省南投縣
    區車輛行車事故鑑定委員鑑定結果，雖無法研判被告所駕駛之拼裝車有與被害人
    之機車發生實際碰撞接觸之情形，然仍認肇事原因應以被害人當時騎乘機車於行
    進中遭受外力擦撞後，因煞車失控滑行撞擊路邊之電線桿而倒地之可能性較大，
    此有該鑑定委員會九十年三月二十二日投鑑字第九ＯＯＯ六二號函一紙在卷足憑
    ，而與上開證人之證詞即屬相符，且依據卷附之內政部警政署刑事警察局所製作
    之陳秀桃車禍死亡案相關車輛及證物勘查及採證報告，被害人所騎乘之機車左側
    握把、左側前方護板、踏板左側停車橫桿、車底中央支撐架左側橫桿、引擎左側
    等處均見刮擦痕，並於引擎左側亦發現有藍色刮擦轉印痕，長約六公分、寬約零
    點三公分，而藍色轉印痕上亦見不同方向之刮擦痕（詳見上開報告第五頁），而
    肇事地點之電線桿上擦撞痕之位置及離地高度，互核與被害人之機車右側刮擦痕
    及刮擦痕離地高度，外觀形態相近（詳見上開報告第十頁），而經綜合研判結果
    ，亦認被害人所騎乘之機車係因某種因素於外車道煞車不及，擦撞電線桿左側後
    向左偏移，致機車以左側倒地接觸地面，後經同向車輛擦撞機車前輪輪胎底部及
    鋼圈，而被害人陳秀桃則係因機車擦撞電線桿時與機車分離，受外力牽引向前移
    動，頭部之安全帽遭行駛中之車輛擦撞，造成頭部骨折，有上開報告書一冊附卷
    足參，參諸上開證人乙○○、己○○等分別證稱撞及死者機車係藍色拼裝車，而
    現場除該藍色拼裝車外並無其他車輛，益見被害人所騎乘之機車應確實有與某部
    藍色拼裝車及肇事地點之電線桿先後發生擦撞，再向左傾斜倒地甚明。此外，復
    有道路交通事故調查報告表乙紙、現場相片乙冊、及履勘現場筆錄一份附卷可資
    佐證，從而本件車禍之肇事經過，應係某部藍色拼裝車之駕駛者，於行經肇事地
    點時，因疏未注意車前狀況並保持兩車併行之距離，以致於行進中與同向右側被
    害人所騎乘之機車發生擦撞，且使被害人一時煞車不及，往前滑行撞擊電線桿，
    致人車倒地，而使被害人傷重不治死亡無誤。
２、次查，被告確實有於右揭車禍發生時間，駕駛一台未懸掛車牌之藍色拼裝車行經
    肇事地點一情，業經其於警訊、偵查、原審審理及本院審理中自承不諱，且經上
    開證人乙○○、己○○、戊○○到庭證述綦詳，而被告供稱：伊當日早上有至名
    間鄉○○路之加油站加油洗車，其後並到坤泰建材行買水泥等語，亦經加油站員
    工即證人蔡麗雯、丁○○、及坤泰建材行之負責人、員工即證人鄭坤池、陳美玉
    、鄧惠君分別於警訊中證述屬實，並有統一發票一紙在卷可稽，且核諸上開加油
    站所記載統一發票之時間為八十九年二月三日上午八時五十六分，與本件車禍發
    生時間為同日上午九時八分許，亦密切相近，足見前開證人所證述之藍色拼裝車
    ，即為被告所駕駛者無誤。再查，本件事故發生後，因肇事嫌疑人逃逸，經命警
    延聘繪圖專家依證人所見肇事者之印象繪製成人像圖，經與事後查獲之被告比對
    結果，臉型、輪廓髮型、鼻型及眼神等均屬近似，有人像圖乙紙附卷可稽，且經
    內政部警政署刑事警察局就被告供詞為測謊鑑定，鑑定結果所示，被告對於八十
    九年二月三日早上有無駕駛拼裝車擦撞死者、及是否確實知道是誰擦撞死者等三
    項問題均呈不實反應，有該局八十九年八月二十四日刑鑑字第一二一一七九號鑑
    驗通知書乙紙附卷可按，益證本件車禍應確係被告駕駛其所有之藍色拼裝車肇事
    無訛。而衡諸車禍當時發生之狀況，被害人所騎乘之機車遭撞擊時，現場發出相
    當大之聲響，且為十餘公尺外之證人乙○○、己○○、戊○○所聽見，而紛紛前
    往察看，被告竟辯稱；當天並無看見車禍，亦未發現有任何異狀云云，顯與常情
    有違，足見其上開所辯，顯為事後卸責之詞，不足採信；又本件雖經警於被告所
    有之無牌拼裝車採集油漆、斑跡及油漬等物送請內政部警政署刑事警察局比對被
    害人機車上之油漆、斑跡結果，有部分之沾染物並不相符，其餘則因取量甚微無
    從比對及研判，有該局鑑驗通知書一紙在卷可憑，然被告既確曾於右揭肇事時間
    ，行經上開肇事地點，且被害人亦有遭某部藍色拼裝車所撞擊，均如前述，機車
    上之油漆、斑跡因車尚有撞及電線桿並倒地，縱有部分沾染物不相符，亦無從為
    有利於被告之認定，且其餘鑑定物則係因取量甚微無從比對及研判，惟依前開證
    人乙○○於警訊所證：「於八十九年二月三日九時八分許，我開車行經名間鄉國
    小前，當時在我前方約二十公尺一部藍色四輪拼裝車擦撞到一部車後倒地，‧‧
    ‧」等語及證人己○○、戊○○證稱：確有藍色拼裝車於發生撞擊時，行經被害
    人陳秀桃所倒臥之地點等語，其餘並無其他車輛行經該地，本件陳秀桃確係遭被
    告擦撞倒地，應臻明確，亦無從以上開其餘鑑定物因取量甚微無從比對及研判而
    為有利於被告之認定，附予敘明。
３、再按，本件車禍被害人陳秀桃因遭被告駕駛拼裝車擦撞而受傷死亡，亦經臺灣南
    投地方法院檢察署檢察官督同檢驗員相驗屬實，製有相驗筆錄、相驗屍體證明書
    、驗斷書在卷可憑。按駕駛人應注意車前狀況及兩車併行之距離，隨時採取必要
    安全措施，道路交通安全規則第九十四條第三項定有明文，被告駕車自應注意上
    述道路交通安全規定，又依附卷之交通事故調查報告表所載，本件肇事時、地之
    天候、光線、視距均良好、道路無障礙物之路況，被告於肇事當時應無不能注意
    之情事，竟疏未注意於此，其駕車行為，自顯有過失，又被害人陳秀桃確因本件
    車禍受有顏面廣泛為安全帽擋風玻璃碎片割裂傷、左額部挫裂傷、頭顱骨骨折等
    傷害，且當場因頭蓋骨破裂致死，則被告過失駕車肇事行為，與被害人之死亡結
    果間，具有相當因果關係甚明。又按汽車駕駛人駕駛汽車致人受傷或死亡，應即
    採取救護或其他必要措施，並即向警察機關報告，不得駛離，道路交通管理處罰
    條例第六十二條第一項定有明文，被告於肇事後既未即下車採取救護或其他必要
    措施，且未報請警察機關到場處理而逕自駕車離去，其肇事逃逸之犯意，彰彰明
    甚，是被告所辯：並未肇事或駕車逃逸等語，無非事後卸責之詞，不足採信，從
    而本件事證明確，被告其駕車肇事及駕駛動力交通工具肇事逃逸之犯行，均堪以
    認定，應依法論科。
二、辯護意旨雖以：、證人乙○○並未目睹肇事經過，此據乙○○於原審及本院證
    述明確，其所為證述不足為不利於被告之認定。證人戊○○及己○○均僅稱只聽
    見碰撞聲響，惟本件被害人碰撞電線桿後又倒地，均會發出聲響，故證人戊○○
    及己○○之證言並不足以證明現場之聲響係被害人遭被告撞及。、被害人機車
    滑行起點有人孔蓋且路面不平，依鑑定結果認被害人因某種因素煞車不及而撞電
    線桿，且被告之拼裝車未曾過偏右行駛更未曾撞擊被害人之頭部，況證人戊○○
    亦證稱現場拼裝車與死者之距離亦相差二十公尺，自無可能壓過死者，而乙○○
    更證稱拼裝車並未壓過死者，是本件被告並未涉有任何業務過失人於死及肇事後
    逃逸犯行。惟查：
１、證人乙○○業於警訊明確指稱被告所駕駛之拼裝車擦撞被害人之機車，且能提供
    被告之特徵供描繪（詳見本院審理卷第五十一頁），且於偵查中再度證稱：「（
    問：車禍如何發生？）拼裝車撞到機車，是拼裝車右側撞到機車‧‧‧」、「（
    問：是拼裝車側面撞到？）是」（詳見臺灣南投地方法院檢察署八十九年度偵字
    第一四五五號卷第十二頁背面、第十三頁）、復於本院九十年七月十一日調查時
    仍證稱：「有聽到碰撞聲，聲音很大，看到一台摩托車飛起來，旁邊有一台拼裝
    車‧‧‧機車倒下時拼裝車就在旁邊‧‧‧」等語（詳見本院審理卷第五十二頁
    、第五十三頁），辯護意旨認被告乙○○並未目睹肇事經過等語，顯有誤會，且
    參諸證人戊○○及己○○之證詞，及被告自承機車倒地時並無其他車車輛，以及
    測謊之結果，本件撞擊聲應係被告之拼裝車擦撞被害人之至明。
２、依證人乙○○上開警訊所證，本件係機車擦撞所致，並非被害人騎車撞及人孔蓋
    所導致，且如前所述之卷附之內政部警政署刑事警察局所製作之陳秀桃車禍死亡
    案相關車輛及證物勘查及採證報告，被害人所騎乘之機車左側握把、左側前方護
    板、踏板左側停車橫桿、車底中央支撐架左側橫桿、引擎左側等處均見刮擦痕，
    並於引擎左側亦發現有藍色刮擦轉印痕，長約六公分、寬約零點三公分，而藍色
    轉印痕上亦見不同方向之刮擦痕，而肇事地點之電線桿上擦撞痕之位置及離地高
    度，互核與被害人之機車右側刮擦痕及刮擦痕離地高度，外觀形態相近，而經綜
    合研判結果，亦認被害人所騎乘之機車係因某種因素於外車道煞車不及，擦撞電
    線桿左側後向左偏移，致機車以左側倒地接觸地面，後經同向車輛擦撞機車前輪
    輪胎底部及鋼圈，而被害人陳秀桃則係因機車擦撞電線桿時與機車分離，受外力
    牽引向前移動，頭部之安全帽遭行駛中之車輛擦撞，造成頭部骨折，有上開報告
    書，益見被害人所騎乘之機車應確實有與某部藍色拼裝車及肇事地點之電線桿先
    後發生擦撞，再向左傾斜倒地甚明。而行經當地之拼裝車僅被告一輛，且速度很
    慢，此觀證人己○○於偵查中證稱：「沒有其他同時經過，我是聽到聲音，轉頭
    走三步掀開百葉窗看見死者倒地、機車倒地，拼裝車就在死者車前，沒有其他車
    子，同時行經該路段」（詳見臺灣南投地方法院檢察署八十九年度偵字第一四五
    五號卷第二十一頁）而卷附車禍現場照片（詳見臺灣南投地方法院檢察署八十九
    年度相字第九十一號卷第六頁至第十一頁）並無任何路面不平之人孔蓋，如第十
    一頁照片所示兩電線桿間均無所謂路面不平之人孔蓋。是被害人顯遭被告之拼裝
    車擦撞，應堪認定。另依「擦撞電線桿左側後向左偏移，致機車以左側倒地接觸
    地面」等語以觀，被告之拼裝車顯偏右亦可認定。再按並無其他車輛行經該案發
    現場，而以拼裝車就在死者車前，沒有其他車子，同時行經該路段等現場狀況參
    諸上開卷附之內政部警政署刑事警察局所製作之陳秀桃車禍死亡案相關車輛及證
    物勘查及採證報告，被害人頭部之安全帽亦遭行駛中之被告之車輛擦撞，造成頭
    部骨折至明。是辯護意旨認被害人之機車因人孔蓋且路面不平致倒地，顯屬無據
    ，附予敘明。
三、按被告庚○○係以駕駛拼裝車載運砂石等貨物為業，業據其供陳在卷，駕駛拼裝
    車自為其反覆所為之業務，為從事駕駛業務之人，核其所為，應係犯刑法第二百
    七十六條第二項之業務過失致死罪、及同法第一百八十五條之四之駕駛動力交通
    工具肇事逃逸罪。被告所犯前開二罪，犯意各別，罪名互異，應予分論併罰。原
    審判決依刑事訴訟法第二百九十九條第一項前段、刑法第二百七十六條第二項、
    第一百八十五條之四、第五十一條第五款，罰金罰鍰提高標準條例第一條前段，
    並審酌被告前無前科，素行尚稱良好，有臺灣南投地方法院檢察署刑案資料查註
    紀錄表一份可憑、過失之程度、及肇事後逃逸，枉顧被害人生命安全所生之危害
    、犯後飾詞否認犯行、且迄今未與被害人家屬達成和解，賠償其損害等一切情狀
    ，就被告業務上過失致人於死部分量處有期徒刑玖月；就駕駛動力交通工具肇事
    ，致人死亡而逃逸部分，量處有期徒刑捌月，並定其應執行刑為有期徒刑壹年肆
    月，核其認事用法並無違誤，量刑亦甚妥適，應予維持，被告上訴認犯行主張伊
    並未擦撞被害人亦無肇事致人死亡而逃逸犯行指摘原審判決不當，為無理由，應
    予駁回。
據上論斷，應依刑事訴訟法第三百六十八條之規定，判決如主文。
本案經檢察官丙○○到庭執行職務。
中      華      民      國      九十     年       十      月     十八   日
                                    臺灣高等法院臺中分院刑事第三庭
                                          審判長法  官  方  艤  駐
                                                法  官  古  金  男
                                                法  官  胡  忠  文
右正本證明與原本無異。
如不服本判決應於收受送達後十日內向本院提出上訴書狀，其未述上訴之理由者並
得於提起上訴後十日內向本院補提理由書（均須按他造當事人之人數附繕本）。
                                                書記官  粘  銘  環
中      華      民      國      九十     年       十      月     十八   日
附錄本案論罪科刑法條：
刑法第二百七十六條：
因過失致人於死者，處二年以下有期徒刑、拘役或二千元以下罰金。
從事業務之人，因業務上之過失犯前項之罪者，處五年以下有期徒刑或拘役，得併科
三千元以下罰金。
刑法第一百八十五條之四：
駕駛動力交通工具肇事，致人死傷而逃逸者，處六月以上五年以下有期徒刑。
                                                                        Ｉ


司法院資訊處製作；財團法人民間司法改革基金會備份。
